【裁判字號】    90,中簡上,88
【裁判日期】    900710
【裁判案由】    誣告
【裁判全文】
臺灣臺中地方法院刑事判決                          九十年度中簡上字第八八號
    上  訴  人  乙○○
    即  被  告
右上訴人因誣告案件，不服本院臺中簡易庭九十年度中簡字第二五八號中華民國九十
年二月七日第一審簡易判決（聲請書案號：臺灣臺中地方法院檢察署九十年度偵字第
一二二號），提起上訴，本院管轄之第二審合議庭依通常程序為第一審判決如左：
    主  文
原判決撤銷。
乙○○無罪。
    理  由
一、聲請簡易判決處刑意旨略以：被告乙○○明知其所簽發付款人為世華聯合商業銀
    行臺中分行，票載日期為民國八十九年十月八日，號碼ＥＱ0000000號，
    面額為新台幣（下同）四萬九千六百元之支票一紙，經其於八十九年十月八日交
    付予甲○○作為支付貨款之用，並非遺失，而於八十九年十月十二日向世華商業
    銀行臺中分行申請掛失止付，同時填具致警察局之遺失票據申報書，未指定犯人
    而誣告他人涉犯侵占遺失物罪。因認被告涉犯刑法第一百七十一條第一項之未指
    定犯人之誣告罪嫌。
二、按行為人對於構成犯罪之事實，明知並有意其發生者，為故意；行為非出於故意
    或過失者，不罰；又行為不罰者，應諭知無罪之判決，刑法第十三條第一項、第
    十二條第一項及刑事訴訟法第三百零一條第一項分別定有明文。又事實之認定，
    應憑證據，如未能發現相當證據，或證據不足以證明，自不能以推測或擬制之方
    法，為裁判基礎；認定不利被告之事實，須依積極證據，苟積極證據不足為不利
    被告事實之認定時，即應為有利於被告之認定，更不必有何有利之證據，最高法
    院著有四十年台上字第八六號、三十年上字第八一六號判例可資參照。再檢察官
    依刑事訴訟法簡易訴訟程序聲請簡易判決處刑之案件，如法院於審理後，認應為
    無罪、免訴、不受理或管轄錯誤判決之諭知者，應適用通常訴訟程序審判之，為
    刑事訴訟法第四百五十二條所明定；再對於簡易判決之上訴，準用刑事訴訟法第
    三編第一章及第二章之規定，管轄第二審之地方法院合議庭受理簡易判決上訴案
    件，應依通常程序審理，其認案件有應依通常訴訟程序審判誤依簡易判決處刑之
    情形者，原審所行訴訟程序因有重大瑕疵，自應撤銷原判決，逕依通常訴訟程序
    為第一審判決（法院辦理刑事訴訟簡易程序案件應行注意事項第十四條意旨參照
    ），並準用刑事訴訟法第三百六十九條第二項規定，合先敘明。
三、公訴人認上訴人即被告乙○○（下稱被告）涉犯右開罪嫌，無非以：被告乙○○
    對於右揭犯罪事實坦承不諱，核與證人甲○○於警訊中之證述相符，且有臺中市
    票據交換所八十九年十一月一日中市票交乙字八九一七０三號函、掛失止付票據
    提示人資料查報表、遺失票據申報書、支票及退票理由單影本各一紙為憑等為論
    據。訊據被告乙○○對將該面額四萬九千六百元支票一紙交予甲○○，嗣後向世
    華聯合商業銀行臺中分行辦理掛失止付之情固供認不諱，惟堅決否認有何未指定
    犯人誣告之犯行，辯稱：伊於八十九年十月初請甲○○到香港幫伊購買珠寶，乃
    簽發該支票交給甲○○先行兌領，但因工作忙碌，以為該支票遺失，經告知銀行
    ，銀行行員叫伊辦理掛失止付，嗣後知道該支票是交給甲○○作為購買珠寶的定
    金後，就去銀行註銷止付，伊並非故意謊報支票遺失等語。
四、經查：
（一）本院傳訊證人甲○○證稱：「（問：她《指被告》交支票給你何用﹖）要我幫
      她到香港買珠寶」、「（問：她是以支票換現金﹖）不是，她叫我先軋，我事
      後再幫她買東西，我二人平時並無金錢往來」、「（問：為何在八十九年十月
      十二日將支還給被告﹖）因銀行通知支票退票，我問她為何退票，她表示忘記
      此事，以為支票遺失，所以才辦理掛失」（以上見本院九十年五月十七日訊問
      筆錄）；又「（問：當時為何被告交支票給你﹖）因她委託我到香港幫她買珠
      寶，先讓我兌現支票，再換成港幣」、「（問：何時、何地交給你的﹖）在八
      十九年十月初或發票日前一天，到我家交給我的」、「（問：警訊中為何稱向
      你調現﹖）兌換現金意思是先軋票換成現金，然後再換成港幣買珠寶」、「（
      問：為何把支票還給她﹖）因支票退票後，我才聯絡到她，她說忘記支票開給
      我，我才把支票還她的」、「（當時是否買珠寶﹖）尚未買珠寶」（以上見本
      院九十年六月二十六日審判筆錄），核與被告辯稱是因請甲○○到香港購買珠
      寶才簽發該支票，但因工作忙碌，以為支票遺失而辦掛失止付等情相符。而查
      證人甲○○為自被告處收受並提示該支票之人，該支票因被告掛失止付無從兌
      領，其即受有損害，故與被告之利害關係應屬對立，衡諸常情，甲○○應不致
      偏坦迴護被告而故為虛偽陳述。從而，被告所辯上情，即非屬無據。
（二）被告向銀行辦理掛失止付通知時，另填具遺失票據申報書，其上記載「本人簽
      發右列票據，現已『遺失』，除報請付款人止付外，相應報請鈞局（指當地警
      察局）協助偵查『侵佔遺失物』罪嫌，如有偽報情事，本人應負左列法律責任
      」等語（見偵查卷第九頁），此固足以使警察機關妄為犯罪偵查之發動，及使
      不特定之人有遭受侵占遺失物罪追訴之危險。然該遺失票據申報書為制式文件
      ，須與掛失止付通知書一併填寫（偽報票據遺失防止辦法第三條參照），被告
      既是因誤認簽發交予甲○○之支票已經遺失，因而向世華聯合商業銀行臺中分
      行辦理掛失止付，足見其在辦理掛失止付當時，主觀認知上僅在依銀行行員指
      示完成相關文件之填載而已，應無另請警察機關協助偵查侵占遺失物罪嫌之意
      至明。此與明知支票並非遺失，為圖卸免付款責任而故意向銀行謊稱遺失，並
      辦理掛失止付及填具遺失票據申報書之情形顯屬有別，於犯罪評價上自不應等
      同而論。被告對「謊稱支票遺失，請求警察機關究辦侵佔遺失物罪」之構成犯
      罪事實，既未認識，亦無意使之發生，即難謂被告有未指定犯人之誣告罪之犯
      罪故意。被告行為既非出於故意，所為即屬不罰，依法應諭知無罪之判決。
五、原審未察，予以論罪科刑，核有未當。上訴意旨指摘原判決不當，為有理由，原
    判決無可維持，且因原審有將應依通常程序審判而誤依簡易判決處刑程序判決之
    重大瑕疵，自應由本院將原判決撤銷，並改依第一審通常程序審判，而為無罪之
    判決。
據上論斷，應依刑事訴訟法第四百五十二條、第四百五十五條之一第一項、第三項、
第三百六十九條第一項前段、第三百六十四條、第三百零一條第一項，判決如主文。
中      華      民      國      九十      年      七      月      十    日
                                        審判長法  官  黃  文  進
                                              法  官  柯  崑  輝
                                              法  官  游  文  科
右正本證明與原本無異。
如不服本判決，應於送達後十日內向本院提出上訴狀（須附繕本），上訴於臺灣高等
法院臺中分院。
                                        書記官
中      華      民      國      九十      年      七      月      十    日


司法院資訊處製作；財團法人民間司法改革基金會備份。
